【裁判字號】    97,簡上,100
【裁判日期】    970910
【裁判案由】    確認本票債權不存在
【裁判全文】
臺灣彰化地方法院民事判決  97年度簡上字第100號
上  訴  人  乙○○
                    （服兵役中）
訴訟代理人  丙○○
被  上訴人  甲○○
上列當事人間請求確認本票債權不存在事件，上訴人對於中華民
國97年5 月21日本院彰化簡易庭97年度彰簡字第24號第一審判決
提起上訴，本院於中華民國97年8 月27日辯論終結，判決如下：
    主      文
原判決廢棄。
確認被上訴人持有上訴人於民國九十六年九月十日簽發，票號CH
二八八六七七號，到期日民國九十六年十月一日，面額新臺幣伍
拾萬元，即本院九十六年度票字第一五六０號民事裁定所載本票
一紙之本金及利息債權，對於上訴人不存在。
第一、二審訴訟費用共新臺幣壹萬仟伍佰元由被上訴人負擔。
    事實及理由
一、上訴人主張：
  (一)被上訴人持有上訴人簽發之發票日民國96年9 月10日、票號
    CH288677號、到期日96年10月1 日、面額新臺幣（下同）50
    萬元、免除作成拒絕證書本票1 紙（下稱系爭本票），向本
    院聲請裁定准予強制執行（本院96年度票字第1560號）。惟
    因系爭本票是上訴人直接向被上訴人簽賭職棒，為清償賭債
    ，始在被上訴人之要求下，簽發交付予被上訴人，依最高法
    院之判例，被上訴人就系爭本票不能因之而取得請求權；又
    縱系爭本票係上訴人為向被上訴人借款而直接交付予被上訴
    人，然上訴人未曾收受任何借款，被上訴人應就其將借款交
    付上訴人之事實負舉證責任，而被上訴人未舉證證明其有交
    付任何借款之事實，自無從主張其有票據上之權利。惟原判
    決卻未命被上訴人就借款已交付之事實負舉證之責，竟以上
    訴人未證明向被上訴人簽賭而簽發系爭本票，即為上訴人敗
    訴之判決，自非適法。
  (二)被上訴人雖於原審提出「陳政德」所簽之50萬元收據，惟被
    上訴人不能證明陳政德為何人，亦無法找其到庭對質，不能
    確認內容為真正。又上訴人是用電話簽注，有投注的網站資
    料及通聯紀錄可證等語。
二、被上訴人則以：
  (一)當初是上訴人說要簽賭職棒，被上訴人就介紹朋友阿德（即
    陳政德）給上訴人認識，後來上訴人向阿德簽賭職棒，賭輸
    卻未還錢，因上訴人是被上訴人所介紹，故阿德就帶人到被
    上訴人家裡吵，要被上訴人代為還錢，經被上訴人以電話聯
    絡上訴人後，才應上訴人之請託，代上訴人償還50萬元之賭
    債，上訴人也因此才簽立系爭本票予被上訴人，作為清償該
    筆借款之用，如果上訴人沒有欠被上訴人錢，根本不需要簽
    發系爭本票給被上訴人。
  (二)被上訴人是以現金分3 次償還共50萬元給陳政德本人，第一
    次約於96年11月6 日在嘉和國小交付10萬元，第二次是於97
    年2 月間在嘉和國小交付20萬元，第三次是於97年3 月間在
    嘉和國小旁邊的停車場交付20萬元。第一次還錢時陳政德有
    開收據，但現在被上訴人已經找不到陳政德了。因被上訴人
    是替上訴人出錢，上訴人才簽發系爭本票給被上訴人。上訴
    人是在被上訴人幫其第一次還完錢之前就簽發系爭本票，系
    爭本票發票日是上訴人自己寫的。
  (三)是陳政德在經營賭博，被上訴人沒有在作職棒簽賭，上訴人
    所說的板子就是電腦，上訴人所說投注網址，不是被上訴人
    的網址，是上訴人向阿德拿的網址；另通聯記錄只是被上訴
    人與上訴人聯絡聊天等語置辯。
三、本件上訴人於原審請求(1)確認被上訴人持有上訴人所簽發之
    系爭本票1 張，本票金額及利息債權對上訴人均不存在。(2)
    訴訟費用由被上訴人負擔。原審判決上訴人敗訴。上訴人不
    服提起上訴，並聲明：(1)原判決廢棄。(2)確認被上訴人持有
    上訴人所簽發之系爭本票1 張，本票金額及利息債權對上訴
    人均不存在。(3)第一、二審訴訟費用由被上訴人負擔。被上
    訴人則聲明：(1)上訴駁回。(2)第一、二審訴訟費用由上訴人
    負擔。
四、兩造不爭執之事項：
  (一)系爭本票為上訴人所簽發。
  (二)上訴人確因簽賭職棒而積欠50萬元債務。
五、兩造爭執事項：
  (一)系爭本票是否上訴人因直接向被上訴人簽賭，為償還賭債始
    簽發予被上訴人。
  (二)被上訴人是否借款予上訴人並直接將借款用以償還上訴人積
    欠陳政德之賭債。
六、得心證之理由：
  (一)按原告同一訴訟標的法律關係而為單一聲明之請求，本有提
    出多種各自獨立攻擊防禦方法之可能（如於確認價金請求不
    存在之訴，同時主張買賣契約不成立、買賣契約已合法解除
    及已清償；又如於塗銷抵押權之訴，同時主張因通謀虛偽意
    思表示而無效、抵押債權不存在及抵押權已逾民法第880 條
    之除斥期間），法院就原告主張之數項攻擊防禦方法，本應
    逐一審理，使當事人得就各該攻擊防禦方法為舉證及辯論，
    法院再斟酌全辯論意旨及調查證據之結果，依自由心證而為
    判決，如認其中一項攻擊防禦方法已足使原告之請求為有理
    由時，自可為原告勝訴之判決，而無須就他項攻擊防禦方法
    為裁判，惟若認其中一項攻擊防禦方法為無理由，則仍須就
    他項攻擊防禦方法加以審判，必待原告所提出之全部攻擊防
    禦方法均無理由，始得為原告敗訴之判決。查被上訴人於原
    審及本院均以(1)系爭本票係因清償被上訴人賭債而簽發交付
    ，故被上訴人應不能取得票據權利，及(2)縱上訴人係為向被
    上訴人借款而簽發交付系爭本票，上訴人亦否認被上訴人已
    交付借款，被上訴人不能證明借款已交付，自不能主張票據
    權利等二項攻擊防禦方法，訴請確認系爭本票之債權不存在
    ，有起訴狀、上訴狀附卷可稽，並有本院97年8 月1 日準備
    程序筆錄可佐。是可知本件上訴人顯係以上開二項攻擊防禦
    方法就同一訴訟標的而為單一聲明之請求，則依上揭說明，
    法院自應就上訴人主張之該二項攻擊防禦方法為審判，且於
    其中一項攻擊防禦方法即足認上訴人之請求為有理由時，即
    可為上訴人勝訴之判決，無須就他項攻擊防禦方法為裁判，
    合先敘明。
  (二)次按票據執票人自認其執有票據之原因為消費借貸時，對其
    已交付借款事實，應負舉證責任。本件上訴人主張系爭本票
    7 張之債權（借款）不實在，提起本件訴訟，請求確認被上
    訴人之系爭本票債權不存在，被上訴人既自認系爭本票係上
    訴人向伊借款所簽發，自應就借款已交付之利己事實負舉證
    責任（最高法院76年度台上字第15號判決意旨）；又支票固
    為無因證券，票據債務人不得以自己與發票人或執票人前手
    間所存在之抗辯事由，對抗執票人。然發票人非不得以自己
    與執票人間所存之抗辯事由對抗執票人，此觀票據法第13條
    本文之反面解釋自明。如發票人一旦提出其基礎原因關係不
    存在之對人抗辯，執票人自應就該基礎原因關係存在之積極
    事實，負舉證責任。本件被上訴人固主張伊係因借款予上訴
    人而直接收受系爭支票，而上訴人則否認之，提出其基礎原
    因關係不存在之對人的抗辯，則被上訴人對於已交付借款、
    消費借貸關係有效成立之積極事實，自應負舉證責任（最高
    法院73年度第1 次民事庭會議決議、87年度台上字第1601號
    判決意旨參照）。本件上訴人主張縱使系爭本票係其為向被
    上訴人借款而簽發交付，上訴人亦否認被上訴人已交付借款
    等語，而被上訴人雖自認系爭本票確係因上訴人向伊借款而
    交付予伊，但否認借款未交付，並辯稱已將借款以為上訴人
    向第三人清償債務之方式交付等語，則揆諸上揭判決意旨，
    就借款已交付之事實，自應由被上訴人舉證證明之。
  (三)被上訴人辯稱因上訴人向陳政德簽賭職棒，積欠50萬元賭債
    無力清償，乃向伊借款，請伊先代為清償，而其亦確實已將
    50萬元以現金交付予陳政德等語，固據伊提出收據1 紙為憑
    ，惟此業經上訴人否認。經查：
  1.按文書之證據力，有形式上證據力與實質上證據力之分。前
    者係指真正之文書即文書係由名義人作成而言；後者則為文
    書所記載之內容，有證明應證事實之價值，足供法院作為判
    斷之依據而言。必有形式上證據力之文書，始有證據價值可
    言。是當事人提出之私文書，必先證其真正，始有形式上之
    證據力，更須其內容與待證事實有關，且屬可信者，始有實
    質上之證據力（最高法院22年上字第2536號判例、83年度台
    聲字第353 號判決意旨參照）。次按私文書之真正，他造當
    事人有爭執者，舉證人應負證明其真正之責，此觀民事訴訟
    法第357 條之規定自明。又同法第358 條關於私文書經本人
    或其代埋人簽名、蓋章或按指印者推定為真正之規定，須其
    簽名、蓋章或按指印係本人或其代理人為之，在當事人間已
    無爭執或經舉證人證明者，始得適用（71年度台上字第2635
    號判決意旨）。本件被上訴人於原審提出收據上，固有「陳
    政德」之簽名，惟業經上訴人以其不認識「陳政德」之人，
    且被上訴人始終無法提出「陳政德」資料及帶同到庭為由，
    否認其真正，是依上揭法條規定及判決例意旨，被上訴人自
    應就該收據確係「陳政德」所簽署為舉證。然被上訴人除提
    出該無任何「陳政德」個人資料之收據外，對「陳政德」究
    係何人之疑問，僅辯稱伊都叫他「阿德」，是朋友介紹認識
    的，伊不知「陳政德」之年籍資料，本來住的地方是租的，
    伊已經找不到他了等語，根本無法提供任何資料使本院得以
    調查該收據是否確為「陳政德」所簽署及係何名為「陳政德
    」之人所簽署，則被上訴人既未能舉證證明該收據確係由名
    為「陳政德」之人所親自簽署，即無形式證據力可言，本院
    自不得採認作為有利被上訴人之證據。
  2.另被上訴人雖於本院審理時，詳細說明借錢予上訴人及如何
    將錢交付予「陳政德」之過程。惟被上訴人就伊所述始終未
    能提出任何證據佐證，是否屬實已屬有疑；況細核伊所述，
    本院認被上訴人此部分之辯解有下列違反常情之處而不足採
    信：(1)被上訴人辯稱會幫上訴人還錢，係因伊介紹上訴人向
    「陳政德」簽賭職棒，上訴人積欠賭債未還，「陳政德」以
    上訴人係伊介紹為由，到伊家中鬧事，伊始答應上訴人之請
    ，為上訴人還錢等語（參本院97年8 月1 日準備程序筆錄第
    2 頁），惟又稱伊幫上訴人還的錢，是伊向銀行及朋友借的
    ，共分3 次償還「陳政德」；另伊是96年2 、3 月間認識上
    訴人的，知道其在飲料店打工，但不知其住處等語（參同上
    準備程序筆錄及97年8 月27日言詞辯論筆錄）。依被上訴人
    上揭所述，迄伊答應為上訴人還錢時，兩人為僅認識約7 個
    月之朋友，且伊不知上訴人住處；另50萬元對被上訴人顯非
    小錢，還須伊分3 次借錢始能籌足；則以兩造之交情、被上
    訴人所認知上訴人之收入狀況，被上訴人上揭為上訴人借錢
    還債之辯解，實難想像；(2)且被上訴人雖辯稱伊分3 次幫上
    訴人還錢，時間分別為96年11月6 日、97年2 月農曆過年時
    及97年3 月間，金額各為10萬元、20萬元及20萬元等語（參
    同上言詞辯論筆錄第2 、3 頁），然系爭本票之發票日為96
    年9 月10日，到期日為96年10月1 日，有系爭本票影本附卷
    可稽，被上訴人亦辯稱上訴人確係於伊為其還錢前即簽發系
    爭本票等語（參同上言詞辯論筆錄）。則倘系爭本票係因上
    訴人為清償被上訴人之借款而簽發，上訴人豈會在被上訴人
    根本尚未為其償還任何債務之前即簽發系爭本票，並將到期
    日記載為96年10月1 日，蓋此將使其於原債務未消滅前，另
    對被上訴人多負擔一筆本票債務，顯不合理；(3)況被上訴人
    除辯稱伊係於上揭時間償還現金予「陳政德」等語外，又辯
    稱伊於本件原審第一次開庭後約3 至5 天去找「陳政德」就
    找不到人了等語（參同上言詞辯論筆錄第3 頁）。然互核卷
    內資料，本件原審第一次開庭日為97年2 月15日，開庭後5
    天為97年2 月20日，還在被上訴人所稱伊第三次還款予「陳
    政德」之前，則伊如何於找不到「陳政德」之後，又還款予
    「陳政德」？所述實有可疑；(4)末查，被上訴人雖提出上揭
    借據欲證明伊借錢予上訴人並幫其還款之辯解，但該借據係
    記載「茲為清償乙○○積欠之債務，本人甲○○先行代為償
    付現金50 萬 元整，並現場點收無誤，爾後陳政德不得再提
    出任何請求。收取人陳政德。中華民國96年10月8 日」，有
    卷附收據影本可參，顯與被上訴人辯稱係分3 次償還債務，
    最後一次係於97年3 月償還等語不符（按上揭收據雖因不具
    形式證據力而無法採為認定被上訴人是否有還款事實之證據
    ，但此私文書既係由被上訴人提出，卻又與伊之辯解明顯不
    符，尚非不得作為審酌被上訴人辯解真實性之資料），被上
    訴人辯解之真實性，自大有可疑。
  3.從而，被上訴人之辯解既有上揭違反常情之處，且又未能舉
    出其他證據以實其說，則伊辯稱借錢予上訴人並已以為上訴
    人清償對「陳政德」債務之方式交付借款等語，自無足憑採
    。
  (四)綜上，上訴人既否認已取得上訴人交付之借款，而被上訴人
    又不能證明伊已交付借款之事實，則上訴人以縱其係為向被
    上訴人借款而簽發交付系爭本票，上訴人亦否認被上訴人已
    交付借款，被上訴人不能證明借款已交付，自不能主張票據
    權利為由，訴請確認被上訴人所持有之系爭本票本金及利息
    債權對上訴人不存在，洵屬有據，為有理由，應予准許。原
    審以上訴人應就其主張系爭本票是為清償賭債而交付之事實
    負舉證責任卻未能舉證證明為由，認上訴人以此理由訴請確
    認系爭本票債權不存在為無理由，固非無據，惟原審以上訴
    人所提出之另一攻擊防禦方法（即縱上訴人係為向被上訴人
    借款而簽發交付系爭本票，上訴人亦否認被上訴人已交付借
    款）為被上訴人附理由之否認為由，認被上訴人無庸就票據
    原因（即借貸事實）為舉證，則容有誤會，是原審未就上訴
    人此一攻擊方法併為審判，即遽為上訴人敗訴之判決，尚有
    未洽，上訴意旨指摘原判決不當，求予廢棄改判，為有理由
    ，爰由本院廢棄原判決改判如主文第2 項所示。
七、本件事證已臻明確，兩造其餘主張及舉證，經本院審酌後認
    與判決結果無影響，爰不另一一論述，附此敘明。
八、據上論結，本件上訴為有理由，依民事訴訟法第436 條之1
    第3 項、第450 條、第78條，判決如主文。
中    華    民    國    97    年    9     月    10    日
                  民事第二庭  審判長法  官  康弼周
                                    法  官  張德寬
                                    法  官  吳永梁
以上正本係照原本作成。
不得上訴。
中    華    民    國    97    年    9    月    12    日
                                    書記官  陳美敏


司法院資訊處製作；財團法人民間司法改革基金會備份。
